【裁判字號】    96,上易,281
【裁判日期】    970513
【裁判案由】    侵權行為損害賠償
【裁判全文】
臺灣高等法院臺南分院民事判決    96年度上易字第281號
上  訴  人  丙○○
被 上 訴人  甲○○
兼上列一人
訴訟代理人  乙○○    住同上
上列當事人間請求侵權行為損害賠償事件，上訴人對於中華民國
九十六年十月二十四日臺灣臺南地方法院第一審判決（九十六年
度訴字第一三一二號）提起上訴，本院於九十七年四月二十九日
言詞辯論終結，判決如下：
      主      文
上訴駁回。
第二審訴訟費用由上訴人負擔。
      事  實  及  理  由
一、被上訴人等主張：上訴人於民國九十五年五月二十一日下午
    五時五十五分許，駕駛車牌號碼Ｊ三－四四０六號自小客車
    ，沿台南縣安定鄉○○村○○道八號便道內側快車道，由東
    往西方向行駛至上開道路往海寮村路口時，原應注意不得超
    速行駛，並應注意車前狀況，隨時採取必要之安全措施；竟
    疏未注意，貿然以時速一百公里車速超速行駛，致自小客車
    失控，撞及沿上開便道之慢車道同向在前行駛，由乙○○所
    騎乘，後座搭載甲○○之車牌號碼ＮＩＫ－三二三號重型機
    車倒地，乙○○因而受有右側鷹嘴突開放性骨折、左臂橈骨
    遠端骨折、右手月狀骨缺血性壞死併脫臼等傷害；甲○○則
    受有頸脊髓損傷、右側臂神經叢損傷、第四、五頸椎滑脫、
    第三至七頸椎狹窄等傷害。刑事部分，上訴人因涉有上開過
    失傷害罪嫌，並經刑事法院判處有期徒刑五月，減為有期徒
    刑二月又十五日確定。伊等因受上訴人過失不法侵害，甲○
    ○受有：醫療費新台幣（下同）二萬五千二百三十五元、
    看護費一萬四千元、精神慰藉金十五萬元，合計共十八
    萬九千二百三十五元之損害；乙○○受有醫療費一萬七千
    一百四十三元、看護費九萬元、不能工作損失九萬元、
    精神慰藉金二十萬元，合計共三十九萬七千一百四十三元
    之損害。經依序扣抵甲○○、乙○○所受領汽車事故特別補
    償基金之補償一萬二千零十元、一萬二千零十一元後，上訴
    人應依序賠償甲○○、乙○○十七萬七千二百二十五元、三
    十八萬五千一百三十二元。為此，本於侵權行為損害賠償請
    求權，求為命上訴人依序給付被上訴人甲○○、乙○○十七
    萬七千二百二十五元、三十八萬五千一百三十二元，及均自
    民事起訴狀繕本送達翌日起，按法定利率計算利息之判決（
    被上訴人等逾上開金額部分之請求，經原審判決駁回後，未
    據聲明不服而確定，不在本院審理範圍）；原審為上訴人敗
    訴判決並無不合；並聲明：(一)上訴駁回。(二)第二審訴訟費用
    由上訴人負擔。
二、上訴人則以：渠就本件車禍事故與有過失，雖應負賠償責任
    ，惟被上訴人等請求之賠償金額過高，渠無力支付。又被上
    訴人等並非由專業之看護人員看護，其等請求與專業看護人
    員相同之報酬，顯然過高，應參酌外籍看護工之每月基本薪
    資，而以每日五百二十八元計付為適當。又被上訴人乙○○
    並未提出其工作收入證明，且其勞動力減損百分之二十，不
    得請求三個月無法工作損失之全額。此外，被上訴人等二人
    請求之精神慰藉金亦屬過高等情詞，資為抗辯；並聲明：(一)
    原判決關於命渠給付被上訴人甲○○超過八萬零三百零四元
    、給付被上訴人乙○○超過二十一萬八千二百四十元部分廢
    棄。(二)上廢棄部分，被上訴人在第一審之訴駁回。(三)第一、
    二審訴訟費用由被上訴人負擔。
三、被上訴人主張：上訴人於九十五年五月二十一日下午五時五
    十五分許，駕駛車牌號碼Ｊ三－四四０六號自小客車，沿台
    南縣安定鄉○○村○○道八號便道內側快車道，由東往西方
    向行駛至上開道路往海寮村路口時，原應注意不得超速行駛
    ，並應注意車前狀況，隨時採取必要之安全措施；竟疏未注
    意，貿然以時速一百公里車速超速行駛，致自小客車失控，
    撞及沿上開便道之慢車道同向在前行駛，由乙○○所騎乘，
    後座搭載甲○○之車牌號碼ＮＩＫ－三二三號重型機車倒地
    ，乙○○因而受有右側鷹嘴突開放性骨折、左臂橈骨遠端骨
    折、右手月狀骨缺血性壞死併脫臼等傷害；甲○○則受有頸
    脊髓損傷、右側臂神經叢損傷、第四、五頸椎滑脫、第三至
    七頸椎狹窄等傷害。刑事部分，上訴人因涉有上開過失傷害
    罪嫌，並經刑事法院判處有期徒刑五月，減為有期徒刑二月
    又十五日確定等情，除據被上訴人等於原審提出診斷證明書
    、醫療費用收據、員工在職證明書等件（原審附民字卷第五
    頁至第四一頁）為證外，並有本院調取內附道路交通事故調
    查報告表、現場圖、及肇事車輛暨現場照片等件之台南地院
    九十五年度交簡字第二０九九號刑事偵審卷宗在卷可參；即
    上訴人亦不爭執於上揭時地，因其駕車過失撞擊被上訴人乙
    ○○重型機車倒地而肇禍之事實，堪信被上訴人之上開主張
    為真實。
四、按因故意或過失，不法侵害他人之權利者，負損害賠償責任
    。不法侵害他人之身體或健康者，對於被害人因此喪失或減
    少勞動能力或增加生活上之需要時，應負損害賠償責任。不
    法侵害他人之身體、健康、名譽、自由、信用、隱私、貞操
    ，或不法侵害其他人格法益而情節重大者，被害人雖非財產
    上之損害，亦得請求賠償相當之金額，民法第一百八十四條
    第一項前段、第一百九十三條第一項、第一百九十五條第一
    項前段分別定有明文。次按慰藉金之賠償以人格權遭受侵害
    ，使精神上受有痛苦為必要，至其核給之標準固與財產上損
    害之計算不同，惟非不可斟酌雙方身分、資力與加害程度，
    及其他各種情形核定相當之數額（最高法院五十一年台上字
    第二二三號判例參照）。本件上訴人駕駛自小客車行經肇事
    地點時，以時速一百公里之車度超速行駛，且未注意車前狀
    況，並採取必要之安全措施，致因自小客車失控，而碰撞同
    向在前行駛，由被上訴人乙○○騎乘之重型機車倒地而肇事
    ，應由上訴人負完全過失責任。又被上訴人二人因上訴人之
    上開過失不法侵害行為，因而分別受有傷害，堪認上訴人之
    上開過失不法侵權行為，與被上訴人二人所受身體法益之損
    害間，並有直接之相當因果關係至明。被上訴人二人主張上
    訴人過失不法侵害伊等之身體法益，致伊等受有損害，應負
    損害賠償責任者，核無不合；爰就被上訴人二人請求之項目
    及金額逐次審酌於後：
（一）醫療費部分：
      被上訴人二人主張因受上訴人上開不法侵害，其中甲○○
      至奇美醫院、成大醫院就醫而支出必要之醫療費合計共二
      萬五千二百三十五元；乙○○至奇美醫院就醫而支出必要
      之醫藥費合計共一萬七千一百四十三元等情，業據其等於
      原審提出而為上訴人所不爭之醫療費用收據（原審交簡附
      民卷第七頁至第四０頁）為證，且為上訴人所未爭，堪認
      被上訴人二人此部分之主張，均足憑採。
（二）看護費用部分：
      按看護之目的，乃在照顧病患之日常基本生活必需，例如
      梳洗，吃飯，上下廁所等等個人飲食、衛生之基本生活所
      需，惟無法獨力完成之事項者是；而看護費用即係看護人
      員之勞力對價及因照護病患所生之必要費用。至若被害人
      因受傷需人看護，而由親屬看護時，雖無現實看護之支付
      ，亦應認被害人受有相當看護費之損害，得向加害人請求
      賠償。蓋因親屬照顧被害人之起居，固係出於親情，但親
      屬看護所付出之勞力，並非不能評價為金錢，只因兩者身
      分關係密切而免除支付義務，此種親屬基於身分關係之恩
      惠，自不能加惠於加害人，故應衡量及比照僱用職業護士
      看護情形，認被害人受有相當看護費之損害，得向加害人
      請求賠償（參見臺灣高等法院暨所屬法院八十五年度法律
      座談會研討意見）。查：
    (1)本件被上訴人甲○○、乙○○因受上訴人過失不法侵害，
      乙○○因而受有右側鷹嘴突開放性骨折、左臂橈骨遠端骨
      折、右手月狀骨缺血性壞死併脫臼等傷害；甲○○則受有
      頸脊髓損傷、右側臂神經叢損傷、第四、五頸椎滑脫、第
      三至七頸椎狹窄等傷害，已如上述。
    (2)又被上訴人甲○○自九十五年五月二十一日至奇美醫院急
      診入院，於同年月二十八日出院者，有卷附之上開奇美醫
      院診斷證明書（原審交簡附民字卷第五頁）可參。且其因
      頸脊髓受傷併雙上肢感覺及運動功能障礙，至九十五年九
      月二十六日仍有後遺症存留；其雙上肢運動功能感覺受損
      ，需人照顧，日常生活有看護最好乙情，亦有奇美醫院於
      九十六年十月五日，以（九六）奇醫字第四七四二號函檢
      送其病情摘要表在卷（原審訴字卷第五二頁）可佐；堪信
      被上訴人甲○○主張其於九十五年五月二十一日至同年月
      二十八日止，住院七日期間確有由他人照顧其日常生活起
      居之必要。
    (3)至於被上訴人乙○○自九十五年五月二十一日至奇美醫院
      入院，施行鋼釘手術以固定雙手，而於同年月二十八日出
      院乙情，有卷附之上開奇美醫院診斷證明書（原審交簡附
      民字卷第六頁）可佐。又被上訴人乙○○需看護三個月者
      ，並有奇美醫院以（九六）奇醫字第四七四二號函檢送其
      病情摘要表在卷（原審訴字卷第五三頁）可憑。是被上訴
      人乙○○所受上開傷害不輕，且經施行鋼釘手術以固定其
      雙手；依常情判斷，其就日常基本生活起居等事項，顯無
      法獨力完成，而有由他人代為看護之必要至明。準此，奇
      美醫院函復被上訴人乙○○須由他人看護三個月者，即屬
      合理，而堪信採；則被上訴人乙○○請求四十五日之看護
      費用損失者，既在上開得請求之合理範圍內，即無不合。
    (4)此外，台南市住院病患家事服務業職業工會之看護工分為
      日班、夜班、全日班；其中日班、夜班費用均為十二小時
      一千一百元，至於二十四小時之全日班，其費用為二千元
      乙節，有該會九十五年十月二十七日南市住工總字第九六
      ０三四號函附卷（原審訴字卷第四三頁）可稽。上開看護
      費用核與目前台南地區一般醫療院所內聘僱看護人員，支
      出費用之一般行情尚屬相當。被上訴人二人主張以上開費
      用作為計算看護費損害之基準者，尚無不合。上訴人雖抗
      辯：被上訴人二人並未實際由專業人員看護，即應以聘僱
      外籍看護工之每月基本工資一萬五千八百四十元，折合每
      日工資為五百二十八元計付云云；然被上訴人乙○○僅須
      由他人看護三個月，被上訴人甲○○則僅需由他人在其住
      院期間看護七日，均無長期聘僱外籍看護人員之必要；參
      以事故發生後，被上訴人二人急需由他人看護，否則無以
      獨力處理日常生活瑣事，以維持生活所需。是以在上開急
      迫期間內，須由其親屬將原應辦理事務延後，臨時專任看
      護被上訴人二人之責，不可能有充裕時間代聘外籍看護人
      員。被上訴人等之親人因延遲辦理自己原有事務，而遭受
      之損失，亦無法以聘僱外籍看護工之基本工資衡量。是以
      被上訴人二人因其親屬付出勞力照顧其等起居，而受有恩
      惠，依上開說明，仍應比照僱用職業護士看護情形，作為
      其等所受相當於看護費之損害。上訴人抗辯：應以外籍看
      護工之費用計算被上訴人二人之看護費損害云云，委不足
      採。
    (5)基上，被上訴人甲○○得請求之看護費為一萬四千元（2,
      000元×7日＝14,000元）；被上訴人乙○○得請求之看護
      費為九萬元（2,000元×45日＝90,000元）。
（三）工作損失部分：
      被上訴人乙○○主張因受上訴人之過失傷害，受有右側鷹
      嘴突開放性骨折、左臂橈骨遠端骨折、右手月狀骨缺血性
      壞死併脫臼等傷害，其傷勢非輕，且施行鋼釘手術而固定
      雙手，需看護三個月者，已如上述。查：
    (1)被上訴人乙○○主張其任職於「青嘟健康美食」，每月工
      資三萬元乙節，有被上訴人乙○○在原審提出而為上訴人
      於原審所未爭之員工在職證明書（原審交簡附民字卷第四
      一頁）足憑；被上訴人乙○○據此主張其因上訴人之上開
      過失不法侵害行為，而受有三個月無法工作之損失九萬元
      （30,000元×3月＝90,000元）者，對照上訴人於原審就
      被上訴人乙○○請求賠償工作損失部分亦未爭執（參見原
      審訴字卷第四七頁）；堪信其上開請求，並無不合。
    (2)上訴人於提起上訴到院後，就其於原審自認之上開事項，
      並未依民事訴訟法第二百七十九條第三項規定，證明其自
      認與事實不符或經被上訴人同意，以撤銷其上開自認，竟
      抗辯：被上訴人乙○○並未提出工作證明，且因其傷勢僅
      減損勞動能力百分之二十，不得請求全額之工作損失云云
      ，已難謂合。況被上訴人乙○○因本件車禍事故所受傷害
      非輕，並經施行鋼釘手術以固定雙手，尚且需他人看護三
      個月；衡情，於上開三個月期間內，就其個人飲食、衛生
      之基本生活所需事項，尚且無法獨力完成，遑論其他；堪
      信被上訴人乙○○在上開三個月期間內，自屬完全無法工
      作，並非僅係減損勞動能力百分之二十而已。上訴人抗辯
      ：被上訴人乙○○無法工作之損失，不得以全額計算云云
      ，亦無足採。
（四）精神慰藉金部分：
      被上訴人甲○○、乙○○二人因受上訴人過失傷害，其中
      乙○○受有右側鷹嘴突開放性骨折、左臂橈骨遠端骨折、
      右手月狀骨缺血性壞死併脫臼等傷害；甲○○則受有頸脊
      髓損傷、右側臂神經叢損傷、第四、五頸椎滑脫、第三至
      七頸椎狹窄等傷害，其二人所受傷勢非輕，堪信其等精神
      上所受痛苦不小，被上訴人二人據以請求精神慰藉金，於
      法洵屬有據。查：上訴人係二專畢業、目前以打零工為業
      ；至於被上訴人甲○○目前並無工作；被上訴人則係中學
      畢業，目前從事餐飲業工作等情，為兩造於原審法院審理
      時所自陳且互不爭執（原審訴字卷第四八頁），均堪信實
      。至於被上訴人甲○○名下現有一筆土地；被上訴人乙○
      ○與上訴人均無不動產及其他較高價值之動產等情，有兩
      造之稅務電子閘門財產所得調件明細表在卷（原審訴字卷
      第二六頁至三八頁）可參；本院審酌兩造之上開財產狀況
      、身分、地位、經濟能力，併本件車禍結果，致被上訴人
      二人所受之上開傷害非輕，更且造成被上訴人乙○○因傷
      長達三個月無法工作，足見上訴人之上開過失不法侵害行
      為，確實造成被上訴人二人相當程度上之精神痛苦；併本
      件車禍事故之肇致應由上訴人一人負完全責任等一切情狀
      ，認被上訴人甲○○於請求給付慰藉金十五萬元，被上訴
      人乙○○於請求給付慰藉金二十萬元範圍內，尚屬適當。
      上訴人抗辯被上訴人二人請求之精神上慰藉金過高云云，
      同無足採。
（五）基上，被上訴人甲○○得請求之賠償為：醫療費二萬五
      千二百三十五元、看護費一萬四千元、精神慰藉金十
      五萬元，合計共十八萬九千二百三十五元；被上訴人乙○
      ○得請求之賠償為：醫療費一萬七千一百四十三元、
      看護費九萬元、不能工作損失九萬元、精神慰藉金二
      十萬元，合計共三十九萬七千一百四十三元。
五、末按財團法人汽車事故特別補償基金依強制汽車責任保險法
    第四十條規定所為之補償，視為損害賠償義務人損害賠償金
    額之一部分；損害賠償義務人受賠償請求時，得扣除之，此
    觀同法第四十二條規定自明。查：本件被上訴人二人已依強
    制汽車責任保險法之規定，向財團法人汽車事故特別補償基
    金領取補償金，其中甲○○領取一萬二千零十元，乙○○領
    取一萬二千零十一乙節，為兩造不爭之事實；揆諸上開說明
    ，被上訴人二人所受領之上開補償金視為上訴人應給付賠償
    額之一部分，此部分應與被上訴人得請求給付之金額相抵銷
    。則被上訴人甲○○、乙○○二人得請求之賠償金額，經分
    別扣抵已領取之補償金後，依序為十七萬七千二百二十五元
    （189,235元－12,010元＝177,225元）、三十八萬五千一百
    三十二元（397,143元－12,011元＝385,132元）。
六、綜上所述，被上訴人二人本於侵權行為損害賠償請求權，請
    求上訴人給付之賠償金額，經與已領取之補償金抵銷結果，
    就被上訴人甲○○請求十七萬七千二百二十五元，就被上訴
    人乙○○請求三十八萬五千一百三十二元，及均自民事起訴
    狀繕本送達翌日即九十五年九月二十九日（送達證書參見原
    審交簡附民字卷第四四頁）起至清償日止，按週年利率百分
    之五計算利息範圍內（超過部分未經被上訴人聲明不服），
    為有理由，應予准許；原審據此而為上訴人敗訴之判決，經
    核並無不合，上訴意旨指摘原判決不當，求予廢棄改判，非
    有理由，應予駁回。
七、本件事證已臻明確，兩造其餘攻擊方法，不影響本件判決結
    果，爰不一一論述，併此敘明。
八、據上論結，本件上訴為無理由，依民事訴訟法第四百四十九
    條第一項、第七十八條，判決如主文。
中    華    民    國    97    年    5    月    13     日
                  民事第三庭    審判長法  官  陳  光  秀
                                      法  官  曾  平  杉
                                      法  官  李  文  賢
上為正本係照原本作成。
本件不得上訴。
中    華    民    國    97    年    5     月    14    日
                                      書記官  劉  清  洪


司法院資訊處製作；財團法人民間司法改革基金會備份。
